【裁判字號】    95,台上,2917
【裁判日期】    951221
【裁判案由】    塗銷登記等
【裁判全文】
最高法院民事判決            九十五年度台上字第二九一七號
上  訴  人  甲○○
訴訟代理人  陳以儒律師
被 上訴 人  乙○○
            丙○○
            丁○○
            戊○○
            己○○
上列當事人間請求塗銷登記等事件，上訴人對於中華民國九十五
年八月十五日台灣高等法院第二審判決（九十五年度家上字第一
三九號），提起上訴，本院判決如下：
    主  文
原判決關於駁回上訴人請求被上訴人丙○○、乙○○塗銷繼承登
記之訴及請求被上訴人戊○○、己○○協同辦理繼承登記之訴暨
各該訴訟費用部分廢棄，發回台灣高等法院。
其他上訴駁回。
第三審訴訟費用，關於駁回其他上訴部分，由上訴人負擔。
    理  由
上訴人主張：被上訴人丙○○、乙○○為伊兄，被上訴人丁○○
為伊母，均為被繼承人王盤銘之繼承人。因上開被上訴人沿襲舊
社會時代觀念，認為女兒無權繼承遺產，乃在伊出嫁後、被繼承
人王盤銘過世前，偽造王盤銘之簽名蓋章，製作不實之委任書，
並請領王盤銘之印鑑證明，進而偽造不實之買賣契約，於民國八
十四年六月一日，分別將坐落台北市○○區○○段一小段土地上
二四二四建號，門牌號碼：台北市信義區○○○路○段七九０巷
二六號，權利範圍全部，（下稱二六號房地）移轉與被上訴人丙
○○；將坐落台北市○○區○○段一小段土地上八七八建號及八
七九建號二筆建號，門牌號碼分別為：台北市信義區○○○路○
段七九０巷六八弄九號及同上址二樓，權利範圍皆為全部，（此
二筆下稱九號房地）移轉於被上訴人乙○○。被上訴人丁○○、
丙○○及乙○○又於八十六年五月四日，唆使訴外人洪英傑、張
登士及謝穎青三人為見證人，並由謝穎青代筆，共同偽造王盤銘
之遺囑，侵害上訴人之應繼分。又民法既規定於繼承後偽造遺囑
即喪失繼承權。被上訴人已依偽造文書及偽造遺囑分別辦理買賣
登記及繼承登記，非法取得王盤銘之遺產，而侵害伊之應繼分，
伊自得請求返還不當利益、損害賠償。被上訴人丙○○既因偽造
遺囑而喪失繼承權，應由其直系血親卑親屬即被上訴人戊○○、
己○○代位繼承，故王盤銘之遺產應由上訴人及被上訴人戊○○
、己○○三人繼承之。另為早日解決彼此之糾紛，則請求與戊○
○、己○○就被繼承人王盤銘所遺留之遺產各按其應繼分，分別
為伊二分之一、戊○○、己○○各四分之一辦理繼承登記。爰本
於民法第一千一百四十條，第一千一百三十八條、第一千一百五
十一條、第一千一百六十四條、第七百六十七條、第一百七十九
條、第一百八十四條規定之法律關係，求為命：(一)被上訴人丙○
○將二六號房地之移轉登記予以塗銷；(二)被上訴人乙○○將九號
房地之移轉登記予以塗銷；(三)被上訴人丙○○將坐落於台北市○
○區○○段一小段一八四地號、一八五地號兩筆土地，權利範圍
分別為萬分之三百零九及三萬分之九百二十七，（下稱一八四、
一八五地號土地）經台北市松山地政事務所於八十七年一月五日
以繼承為名之繼承登記予以塗銷；(四)被上訴人乙○○將坐落於台
北市○○區○○段一小段四五九地號，權利範圍二分之一，（下
稱四五九地號土地）經台北市松山地政事務所於八十七年一月五
日以繼承為名之繼承登記予以塗銷；(五)被上訴人戊○○、己○○
協同上訴人就被繼承人王盤銘所有如第一審判決附表一（下稱附
表一）所示之遺產，各按如第一審判決附表二（下稱附表二）所
示之應有部分辦理繼承登記之判決（未繫屬本院者，不予贅述）
。
被上訴人則以：王盤銘於八十三年十二月十六日在家中跌倒，並
未撞及頭部，僅下半身坐骨受傷，意識清楚，並未影響語言功能
，其同意分別將二六號房地及九號房地售予被上訴人丙○○、乙
○○。而系爭遺囑之見證人謝穎青等三人，於立遺囑當日確實親
身見證遺囑之訂立，並無上訴人所指偽造買賣契約或系爭遺囑情
事。另因上訴人於八十六年十一月十日早上，於台銀櫃台前，已
對丙○○陳稱有遺囑，照遺囑辦理登記就可以等語。伊完全依上
訴人所同意之內容前往辦理。何況，依土地登記申請書、登記清
冊及系爭代筆遺囑分割遺產第一點至第三點之內容：丙○○、乙
○○各單獨繼承取得一八四地號、一八五地號及四五九地號土地
持分之不動產所有權；丁○○、丙○○、乙○○、甲○○四人平
均繼承取得二二三地號等十四筆土地持分之內容，可知本件遺囑
繼承登記乃據分割遺產內容申請繼承登記。且遺囑內容，因屬遺
產分割方法之指定，自應依從被繼承人王盤銘所定，而無須取得
繼承人甲○○之同意或承認。又系爭遺囑第一點及第二點所載內
容，亦屬繼承人單獨取得被繼承人某一不動產之所有權而無共有
之情形，是無須取得繼承人甲○○同意，亦毋需使用甲○○名義
及其印文，更毋庸全體繼承人會同申請。丙○○、乙○○係以自
己名義申請繼承登記，並無原審判決所稱蓋用上訴人印章、偽造
上訴人名義情形，自不得謂為無效，故就丙○○、乙○○單獨取
得上開一八四地號、一八五地號及四五九地號土地不動產之繼承
登記部分，自不生一部無效，全部無效之問題等語，資為抗辯。
原審將第一審所為准予塗銷登記部分廢棄，改判駁回上訴人此部
分之訴，並駁回上訴人之上訴，無非以：訴外人即被繼承人王盤
銘於八十六年八月三日死亡。被上訴人丙○○、乙○○、丁○○
用以向台北市松山地政事務所辦理被繼承人王盤銘遺產繼承登記
案，其中土地登記申請書、土地登記清冊、繼承系統表申請人欄
、農地繼承人承諾書等文件上，均有上訴人即繼承人甲○○之印
文之事實，為兩造所不爭執，堪信為真實。依據證人即八十四年
五月八日為王盤銘進行殘障鑑定，並鑑定為多重殘障中度（語障
中度、肢障輕度）之葉信宏醫師於刑案第一審具結證稱之內容，
可知其所為之殘障鑑定雖鑑定王盤銘有中度語言障礙，然仍認依
八十四年一月四日、八十六年六月三日之急診病歷觀之，王盤銘
二次就醫時之意識能力均屬清楚。上訴人不爭執其於八十四年十
二月三十一日訂婚時，被繼承人王盤銘尚且出院參加等情。又依
證人即八十六年二月二十六日為王盤銘作殘障鑑定之醫師楊育仁
於第一審審理中之證述，得知對於王盤銘之實際心智狀況及語言
表達能力無法確認，不能排除其他照顧王盤銘的人聽得懂王盤銘
之言語。因而依八十六年二月二十六日殘障者鑑定表之內容，並
無從認定上訴人主張王盤銘喪失語言表達能力為真實。至於八十
三年十二月十九日台北市立仁愛醫院急診病歷、八十四年一月四
日、一月廿六日、八十六年六月三日台北市立忠孝醫院急診病歷
及電腦斷層圖，經提示訊問身為神經內科專科醫師之證人楊育仁
，亦無從據此判定王盤銘是否缺乏製作口述遺囑所需之心智及表
達能力。又依據證人洪英傑、張登士、及律師謝穎青於檢察官偵
訊時，經隔離訊問所為之證述，堪信於八十六年五月四日在台北
市信義區○○○路○段七九０巷二十六號一樓，由丁○○持事先
準備好之王盤銘土地權狀，逐一提示予王盤銘詢問上開財產於其
死後之分配意向（含返還欠款與洪英哲、洪淑宜），再由丁○○
將王盤銘之意向告知謝穎青，謝穎青再逐一詢問王盤銘確認後，
將王盤銘之意向填載於遺囑上，並由謝穎青持印泥，丁○○將王
盤銘扶起，由王盤銘親自蓋指印於遺囑上，再由洪英傑、張登士
、謝穎青於遺囑後方簽名見證等情為真。則王盤銘自八十三年十
二月十六日在家中跌倒至其於八十六年五月四日製作系爭遺囑之
日止，尚難認其有喪失意識及語言表達能力情形。至於訴外人楊
志偉部分，依第一審卷附八十八年度偵續字第一四一號檢察官不
起訴處分書認定：楊志偉在該委託書上所載王盤銘在福德國小教
書，縱使為不實之記載，此係基於對王盤銘身分證職業欄記載之
誤信，並無犯罪故意，自與刑法偽造文書及使公務員登載不實罪
嫌不符，不得遽以該罪相繩暨上訴人嗣提起再議，經遭駁回而確
定之事實可知，上訴人指稱訴外人楊志偉偽造文書以及相關文書
之簽名均非被繼承人王盤銘所為云云，並非實在。故上訴人請求
被上訴人丙○○、乙○○塗銷於八十四年六月一日就系爭二六號
房地及九號房地之所有權移轉登記，洵屬無據。又王盤銘於製作
系爭遺囑時，並未喪失意識及語言表達能力，已如前述，系爭遺
囑即難認有何違背王盤銘意思情事。至於本案遺囑中第四項所載
王盤銘向洪英哲、洪淑宜借款之內容雖未盡真實，仍不能僅以上
開部分之文字記載與實際情形略有不符，遽行推翻系爭遺囑係王
盤銘在謝穎青等人見證協助下製作之認定。至上開遺囑之末端雖
有月份原記載為六，後更改為五之痕跡，然此遺囑正本早於提出
台北市松山地政事務所時即已更改，顯非臨訟為求卸責所為。且
此處月份縱有錯誤，然其原因之可能情形非僅一端，不能排除單
純筆誤之情形，自亦無從基此即認系爭遺囑非王盤銘生前自行表
示意思，由謝穎青等人記錄後，由王盤銘簽名而為。再參以上訴
人對被上訴人所提偽造文書等刑事案件，關於偽造遺囑部分，業
經原審法院刑庭判決被上訴人等人無罪確定，有原審法院九十二
年度上訴字第二六三八號刑事判決可稽。而系爭遺囑既非被上訴
人丙○○、乙○○、丁○○等人所偽造，被上訴人丙○○、乙○
○、丁○○等人自不生民法第一千一百四十五條第一項第四款所
謂偽造、變造、隱匿或湮滅被繼承人關於繼承之遺囑，致喪失繼
承權之情形。上訴人主張被上訴人丙○○、乙○○、丁○○等人
因偽造遺囑而喪失繼承權，及訴請被上訴人戊○○、己○○應協
同上訴人就被繼承人王盤銘所有如附表一所示之遺產，各按附表
二所示之應有部分辦理繼承登記，亦屬無據。被上訴人丙○○在
台灣台北地方法院九十一年度訴字第四六六號刑事案件審理時，
亦陳稱在辦理繼承登記前，上訴人並未見過系爭遺囑，而上訴人
於被繼承人王盤銘死亡後，就繼承事宜曾質疑系爭遺囑出於被上
訴人丙○○、乙○○、丁○○偽造，並因而提起多起民、刑事訴
訟等情及被上訴人丙○○、乙○○、丁○○又不能舉證證明業已
取得上訴人同意，則上訴人主張未同意被上訴人丙○○、乙○○
、丁○○等人依系爭遺囑內容辦理繼承登記等情，堪信為真實。
而被上訴人丙○○、乙○○、丁○○等人既未取得上訴人授權，
逕自蓋用上訴人印章於土地登記申請書、土地登記清冊、繼承系
統表申請人欄、農地繼承人承諾書等文件上，矇混辦理繼承登記
，使台北市松山地政事務所承辦人員誤以為上訴人亦對系爭遺囑
不爭執，並會同辦理繼承登記，不論所為繼承之內容是否真實，
其等申請繼承登記之行為，係因盜用上訴人之印文、偽造上訴人
名義所為，原應因違法而無效，惟按內政部九十三年十一月十九
日內授中辦地字第０九三００一六０六四號函，載明：遺囑分割
遺產，如符合一物一權之原則，得由部分繼承人持憑被繼承人之
遺囑，單獨就其取得之遺產部分申請繼承登記，而無須全體繼承
人會同申請意旨，被上訴人丙○○、乙○○就系爭遺囑第一、二
點所載，係屬遺產分割分法之指定，依民法第一千一百六十五條
規定，自應從被繼承人王盤銘所定。於被繼承人王盤銘死亡時，
被上訴人丙○○、乙○○即單獨繼承取得第一、二點所載土地持
分之（全部）所有權，則申請繼承登記，參照上開內政部函釋意
旨，既無須全體繼承人會同申請，自亦無須取得上訴人同意，更
毋庸使用上訴人名義及其印文。又系爭遺囑第一點至第三點之繼
承登記，性質上屬可分之法律行為，可為各別登記或併案登記。
本件應併案登記部分就上開第三點所載其他不動產之繼承登記，
雖因盜用上訴人印章、偽造上訴人名義而無效，應予塗銷，然就
第一點及第二點所載之繼承登記，並無需上訴人同意與用印，且
此部分除去上開無效部分，仍可單獨成立，依民法第一百十一條
規定，仍為有效。綜上所述，上訴人本於民法第一千一百四十條
，第一千一百三十八條、第一千一百五十一條、第一千一百六十
四條、第七百六十七條、第一百七十九條、第一百八十四條規定
之法律關係，求為命：(一)被上訴人丙○○應將二六號房地之移轉
登記予以塗銷；(二)被上訴人乙○○應將九號房地之移轉登記予以
塗銷；(三)被上訴人丙○○應將一八四、一八五地號土地之繼承登
記予以塗銷；(四)被上訴人乙○○應將四五九地號土地之繼承登記
予以塗銷；(五)被上訴人戊○○、己○○應協同上訴人就被繼承人
王盤銘所有如附表一所示之遺產，各按附表二所示之應有部分辦
理繼承登記，均為無理由，應予駁回等詞，為其判斷之基礎。
一、廢棄發回部分：
按偽造、變造、隱匿或湮滅被繼承人關於繼承之遺囑者，喪失其
繼承權，民法第一千一百四十五條第一項第四款定有明文。查被
上訴人丙○○在台灣台北地方法院九十一年度訴字第四六六號刑
事案件審理時，陳稱在辦理繼承登記前，上訴人並未見過系爭遺
囑，且上訴人於被繼承人王盤銘死亡後，就繼承事宜，質疑系爭
遺囑出於被上訴人丙○○、乙○○、丁○○偽造，並因而提起多
起民、刑事訴訟。且被上訴人丁○○、丙○○、乙○○復不能舉
證證明業已取得上訴人同意，為原審所確定之事實，則被上訴人
丁○○、丙○○、乙○○等人是否無隱匿被繼承人關於繼承之遺
囑之行為，尚非無疑。又上揭內政部之函示係發佈於九十三年間
，該函示係依據土地登記規則第一百十九條及第一百二十條規定
所做之行政解釋。然辦理系爭土地繼承登記係於八十七年間，則
本件系爭土地辦理繼承登記部分，是否有上揭內政部函示之適用
，即非無斟酌餘地。且現行土地登記規則係於九十二年間修正，
依八十七年間有效之土地登記規則第四十四條規定：申請繼承登
記，除提出第三十四條第一項第一款及第三款之文件外，並應提
出左列文件：一、被繼承人死亡時之戶籍謄本；二、繼承人現在
之戶籍謄本；三、繼承系統表；四、遺產稅繳（免）納證明書或
其他有關證明文件；五、繼承人如有拋棄繼承，應依左列規定辦
理：（一）繼承開始時在中華民國七十四年六月四日以前者，應
檢附拋棄繼承權有關文件；其向其他繼承人表示拋棄者，應加附
印鑑證明；（二）繼承開始時在中華民國七十四年六月五日以後
者，應檢附法院准予備查之證明文件。前項第三款之繼承系統表
，由申請人依民法有關規定自行訂定，註明如有遺漏或錯誤致他
人受損害者，申請人願負法律責任，並簽名或蓋章。因法院確定
判決申請繼承登記者，得不提出第一項第一款、第三款及第五款
之文件。可見被上訴人似非依當時有效之土地登記規則內容辦理
繼承登記，原審竟以嗣後修正之法規內容為依據，而為上訴人不
利之判斷，亦有可議。上訴論旨，指摘此部分原判決不當，求予
廢棄，非無理由。
二、駁回上訴部分：
原審就此部分所為之判決，經核於法並無違背。上訴論旨，仍就
原審取捨證據、認定事實及解釋契約之職權行使，暨其他與判決
結果不生影響之理由，指摘此部分之原判決不當，求予廢棄，非
有理由。
據上論結，本件上訴為一部有理由、一部為無理由。依民事訴訟
法第四百七十七條第一項、第四百七十八條第二項、第四百八十
一條、第四百四十九條第一項、第七十八條，判決如主文。
中    華    民    國  九十五  年   十二   月  二十一  日
                      最高法院民事第六庭
                          審判長法官  許  朝  雄
                                法官  謝  正  勝
                                法官  鄭  玉  山
                                法官  吳  麗  女
                                法官  袁  靜  文
      本件正本證明與原本無異
                                      書  記  官
中    華    民    國  九十六  年    一    月    四    日
                                                      j


司法院資訊處製作；財團法人民間司法改革基金會備份。
